【裁判字號】    97,婚,91
【裁判日期】    970723
【裁判案由】    請求離婚
【裁判全文】
臺灣苗栗地方法院民事判決              97年度婚字第91號
原      告  乙○○
被      告  甲○○
上列當事人間請求離婚事件，本院於民國97年7 月9 日言詞辯論
終結，判決如下：
    主      文
原告之訴駁回。
訴訟費用由原告負擔。
    事實及理由
一、原告主張：兩造於民國50年2 月24日結婚，曾於53年8 月29
    日離婚，嗣於80年8 月5 日再度結婚，現婚姻關係存續中，
    惟被告竟於85年5 月間離家出走，經原告四處尋找，均未尋
    獲，因被告多年未與原告同居，原告對兩造婚姻不再抱有任
    何期待，兩造婚姻無疑已生重大裂痕，在客觀上已達難以繼
    續維持或回復婚姻之希望，爰依民法第1052條第2 項提起本
    訴等語。並聲明：准原告與被告離婚。
二、被告則以：否認原告之主張，辯稱：伊雖於86年6 月30日搬
    離兩造位於苗栗縣大湖鄉大寮村8 鄰舊糖廠6 號共同住所，
    獨自在外居住，惟原因係遭受兩造所生之子張榮正家庭暴力
    ，原告袒護兒子，伊不得已始離家，惟仍住於同村附近即苗
    栗縣大湖鄉大寮村竹篙屋39號，原告均知被告之住所地，因
    原告執意與其子同居，兩造始會長期分居，非可歸責於被告
    ，原告之主張顯無理由，應予駁回等語。並聲明：如主文所
    示。
三、得心證之理由：
（一）按婚姻係以夫妻之共同生活為目的，配偶應互信互賴、相
      互協力，以保持共同生活之圓滿、安全及幸福，因而夫妻
      應相互尊重以增進情感和諧及誠摯之相處，此為維持婚姻
      之基礎，若此基礎不復存在，致夫妻無法共同生活，無復
      合之可能者，即應認有難以維持婚姻之重大事由存在。依
      民法第1052條第2 項所稱「有前項以外之重大事由，難以
      維持婚姻者」，係抽象的、概括的離婚事由，其判斷之標
      準為婚姻是否已生破綻而無回復之希望。而婚姻是否已生
      破綻無回復之希望，則應依客觀之標準，即難以維持婚姻
      之事實，是否已達於倘處於同一境況，任何人均將喪失維
      持婚姻意欲之程度而定。惟該條但書明文：難以維持婚姻
      之重大事由應由夫妻之一方負責者，僅他方得請求離婚，
      所採者為消極破綻主義精神，而非積極破綻主義，乃因如
      肯定有責配偶之離婚請求，無異承認恣意離婚，破壞婚姻
      秩序，且有背於道義，尤其違反自己清白（clean hands)
      之法理，有欠公允，同時亦與國民之法感情及倫理觀念不
      合，因而採消極破綻主義。倘該重大事由，夫妻雙方均須
      負責時，應比較衡量雙方之有責程度，僅責任較輕之一方
      得向責任較重之他方請求離婚，如有責程度相同時，雙方
      均得請求離婚，始屬公允，是責任較重之一方應不得向責
      任較輕之之他方請求離婚（最高法院94年婚字第115 號裁
      判意旨參照）。另按當事人主張有利於已之事實，就其事
      實有舉證之責任，民事訴訟法第277 條定有明文。本件原
      告訴請離婚，依前開說明，應由原告就其主張事實負舉證
      責任。
（三）經查，兩造於50年2 月24日結婚，曾於53年8 月29日離婚
      ，嗣於80年8 月5 日再度結婚為夫妻，現婚姻關係仍存續
      中，此有戶籍謄本一份為證。惟原告主張，被告竟於85年
      5 月間無故離家出走，經原告四處尋找，均未尋獲，因而
      與原告分居多年一情，經被告否認，被告辯稱：係因遭受
      兩造所生之子張榮正家庭暴力，原告袒護兒子，被告不得
      已始離家，惟仍住於同村附近，並非行蹤不明，原告均知
      被告之住所地，因原告執意與其子同居，兩造始會長期分
      居，非可歸責於被告等語，核與證人即兩造所生之長女丙
      ○○到庭證述：兩造第2 度結婚以來常因弟弟張榮正的原
      因而爭吵，之前弟弟退伍後會回家拿錢，原告即父親認為
      只有一個兒子，所以都會給，但母親不願意，弟弟曾經打
      母親，母親因而提出告訴；因弟弟曾拿殺魚刀、殺蟲劑的
      東西，母親很擔心自己的安危，伊於74年嫁到嘉義，還是
      常常為了娘家的事情回來，每次回來都見到他們吵的很嚴
      重，弟弟對媽媽都是很大小聲，還會打母親，伊真的覺得
      父親太寵弟弟了，弟弟跟母親住在一起會有衝突，母親在
      家裏真的待不下去，之後弟弟娶的老婆也跟我母親相處不
      好，因此母親想想，自己出去外面住，跟弟弟減少衝突也
      比較好，才搬離住家。父親不知道為什麼一直都很袒護弟
      弟。真想不通為什麼父親要提起離婚，他沒有供母親吃、
      住，提起離婚真的沒有道理。而且他們現在年紀大了要是
      離婚的話對母親來說也是很不公平等語（參見本院卷第36
      頁、第37頁筆錄）、證人即兩造所生之子張榮正亦到庭坦
      承：兩造為父母親，被告之後搬出去跟伊有一點關係，與
      母親有些事情上會有爭執，也很難溝通，於86年間曾有傷
      害母親案件經台灣高等法院判決確定，給予緩刑，因母親
      常跟伊吵架，後來母親就搬出去住等語（參見本院卷第39
      頁、第40頁筆錄）均相符合，徵之婚姻關係有其私密之特
      性，常為外人無法以感官察知之情況下為之，僅有營共同
      生活之家屬，因關係密切、契合，較外人能以其感官察知
      ，而證人為兩造之子女，誼屬至親，又曾與兩造共同生活
      ，苟非有此事實，衡情應不致於杜撰誣陷上揭事實，亦無
      維護對造之必要，故子女所為上開證詞，應堪可採。此外
      並有被告提出兩造所生之子張榮正傷害被告案件經台灣高
      等法院於86年8 月13日判刑確定之刑事判決1 份（原本核
      對無訛發還，影本附卷）在卷可稽，從而，被告前揭所辯
      核與事實相符，足以憑採。佐以被告陳明：並非如原告所
      說伊不願意回家，只因回去兒子張榮正仍在家，伊很沒有
      安定感，原告也未與伊協調共同住所的問題等語（參見本
      院卷第35頁筆錄），而原告亦自承：被告於86年6 月30日
      搬出去以後，伊都沒有再去看過被告，也沒有請被告搬回
      來履行同居等語（參見本院卷第41頁筆錄），可見原告主
      張被告不願與之同居，造成兩造長期分居云云，顯非可採
      。是衡之上情，兩造分居多年，素不往來固然是真實，然
      探究兩造婚姻破裂之源，係因被告無法與兩造所生之子張
      榮正相處，始搬離住家，而原告長久以來拒絕建立溝通管
      道，或央求被告返家或與被告協商共同住所地等行動來化
      解，因原告對被告不聞不問，始為兩造長期分居之根源。
      則兩造長期分居，致難以維持婚姻之狀態，被告並非主要
      有責者，應無疑義。
（四）綜上，依首揭說明，原告既未能證明難以維持婚姻之重大
      事由，係因可歸責於被告之事由而發生，也無法證明其僅
      係責任較輕之一方，是原告自不得逕以自己主觀之點，認
      兩造感情已無法回復，原告援民法第1052條第2 項規定訴
      請判決離婚，揆諸首開說明，洵屬無據，應予駁回。
四、訴訟費用負擔之依據：民事訴訟法第78條。
中    華    民    國    97    年    7     月    23    日
                  家事庭法  官  黃賢婷
以上正本係照原本作成。
如對本判決上訴，須於判決送達後二十日之不變期間內，向本院
提出上訴狀。
                        書記官  楊思賢
中    華    民    國    97    年    7     月    23    日


司法院資訊處製作；財團法人民間司法改革基金會備份。
